臺灣高等法院民事判決
                                     108年度重上字第49號
上  訴  人  台灣電力股份有限公司

法定代理人  楊偉甫  
訴訟代理人  龔維智律師
被  上訴人  劉益男  

訴訟代理人  陳成志律師                      

上列當事人間請求拆屋還地等事件，上訴人對於中華民國107 年
12月7 日臺灣臺北地方法院106 年度重訴字第1075號第一審判決
提起一部上訴，本院於109年4月21日言詞辯論終結，判決如下：
    主  文
原判決關於駁回上訴人後開第二、三項之訴部分，及該部分假執
行之聲請，暨訴訟費用(除確定部分外）之裁判均廢棄。
被上訴人應將坐落臺北市○○區○○段四小段六二三、六二四、六二
五、六二六、六二九地號土地上，門牌號碼為臺北市○○區○○○路○
段○○○號之房屋如附圖所示編號Ａ、B、C、D、E、F、Ｇ部分(面積
依序為19、87、6、1、3、3、0.4平方公尺)拆除，並將土地返還
上訴人。
被上訴人應自民國一０九年五月二十二日起至返還上開占用土地
之日止，按月給付上訴人新臺幣壹拾柒萬柒仟參佰捌拾參元。
其餘上訴駁回。
第一審（除確定部分外）、第二審訴訟費用，由被上訴人負擔十
分之九，餘由上訴人負擔。
本判決第二項所命給付部分，於上訴人以新臺幣參仟貳佰萬元供
擔保後得假執行，但被上訴人如以新臺幣玖仟陸佰零伍萬柒仟貳
佰柒拾柒元預供擔保，得免為假執行。
本判決第三項所命給付部分，於上訴人按月以新臺幣陸萬元供擔
保後得假執行，但被上訴人如以新臺幣壹拾柒萬柒仟參佰捌拾參
元預供擔保，得免為假執行。
    事實及理由
一、本件上訴人於原審起訴及本院主張：
  ㈠坐落臺北市○○區○○段0○段000○000○000○000○000地號土地（下
    稱系爭土地）為伊所有，被上訴人之祖父前於日據時期於其
    上興建未辦理第一次所有權登記之門牌號碼為臺北市○○區○○
    ○路0段00號之房屋（下稱系爭房屋），嗣由被上訴人之父劉
    英貴所繼承。臺灣光復後劉英貴向伊承租系爭土地中之系爭
    625、626、629地號土地作為系爭房屋之基地使用，原訂有
    期限，期限屆滿後劉英貴繼續使用而成為未特定期限之租賃
    契約（下稱系爭基地租賃契約），再由被上訴人於民國（下
    同)88年12月16日繼承系爭基地租賃契約。因租金久未調漲
    ，伊先後於94年、102年間訴請調漲租金為年租金新臺幣（
    下同）148萬224元。然系爭房屋興建迄今已60多年，顯已超
    過財政部頒布之固定資產耐用年數表所載之耐用年限25年，
    經台北市結構工程工業技師公會（下稱結構技師公會）於10
    9年2月4日之鑑定結果，系爭房屋已不堪使用，是系爭基地
    租賃契約至少於斯時即已因期限屆至而消滅（類推適用民法
    第833條之1規定，聲請終止部分，不再主張，見本院卷第11
    8頁）。故109年2月4日起被上訴人係無權占用系爭土地，伊
    自得依民法第767條第1項規定請求被上訴人拆屋還地，及依
    民法第179條規定請求被上訴人給付相當於租金（即以申報
    地價年息10%計算）之不當得利每月18萬3,579元（嗣於本院
    一部上訴，每月以17萬7,383元計算）。並聲明：㈠被上訴人
    應將坐落系爭土地上如附圖所示編號Ａ至Ｇ部分之系爭房屋(
    面積依序為19、87、6、1、3、3、0.4平方公尺)拆除，並將
    土地返還上訴人；㈡被上訴人應自起訴狀繕本送達之翌日起
    至返還前項土地之日止，按月給付上訴人18萬3,579元；㈢願
    供擔保，請准宣告假執行。
二、被上訴人則以：
    系爭基地租賃契約固以系爭房屋不堪使用之不確定期限屆至
    而消滅，然系爭房屋現仍在使用中，前經臺灣省土木技師公
    會（下稱土木技師公會）鑑定、結構技師公會鑑定，均未有
    不堪使用之情事，系爭基地租賃契約仍繼續存在，伊自非無
    權占有系爭土地，更無不當得利。縱系爭房屋自109年2月4
    日起已不堪使用，自斯時起至109年6月30日止伊已繳納之租
    金為上訴人之不當得利，伊自得與上訴人請求相當於租金之
    不當得利據以抵銷等語置辯。
三、原審就上訴人之請求，判決上訴人全部敗訴，上訴人不服，
    提起一部上訴，並聲明：㈠原判決廢棄；㈡上開廢棄部分，被
    上訴人應將坐落系爭土地上之系爭房屋如附圖所示編號Ａ至Ｇ
    部分，面積依序為19平方公尺、87平方公尺、6 平方公尺、
    1 平方公尺、3 平方公尺、3 平方公尺、0.4 平方公尺之部
    分拆除，並將系爭土地返還上訴人；㈢被上訴人應自109年2
    月4日起至返還前項土地之日止，按月給付上訴人17萬7,383
    元；㈣願供擔保請准宣告假執行。被上訴人則為答辯聲明：㈠
    上訴駁回；㈡如受不利判決，願供擔保請准宣告免為假執行
    （上訴人請求經駁回未據上訴部分，已告確定）。
四、兩造不爭執之事項：
  ㈠系爭土地於日據時期為臺灣電力株式會社產業，於48年6 月1
    6日以轉帳為原因登記為上訴人所有迄今。
  ㈡系爭房屋為被上訴人之祖父劉賽於日據時期之昭和4 年11月
    間所興建，嗣為被上訴人之父劉英貴所繼承。
  ㈢上訴人於42年1 月1 日與被上訴人之父劉英貴訂立系爭基地
    租賃契約，約定租期自42年1 月1 日起至46年12月31日止。
    租期屆滿後，仍由被上訴人之父劉英貴繼續租用，而轉為未
    訂有確定期限之基地租賃契約。
  ㈣被上訴人之父劉英貴於88年12月16日死亡，被上訴人繼承系
    爭房屋及系爭基地租賃契約。
  ㈤系爭基地租賃契約之租金，曾經本院77年度上字第1282號判
    決調整為按申報地價年息8%計算，再經臺灣臺北地方法院以
    94年度訴字第2253號判決調整系爭土地租金為按申報地價年
    息10%計算。上訴人再於102年間以申報地價已大幅提昇為由
    訴請調漲租金，由臺灣臺北地方法院以102 年度訴字第5055
    號受理在案，經兩造於本院103 年度上字第1407號達成和解
    ，合意將每年之租金自102年12月11日起調整為148 萬224 
    元。
  ㈥系爭房屋1 樓及2 樓現由被上訴人分別出租予第三人供作中
    藥行、PUB營業使用中。
五、本件之爭點：㈠系爭房屋是否已不堪使用？㈡系爭基地租賃契
    約是否業經合法終止？㈢上訴人得否依民法第767 條第1 項
    規定，請求被上訴人將系爭房屋坐落系爭土地如附圖所示A
    、B、C、D、E、F、G 部分拆除後，將上開土地返還上訴人
    ？㈣上訴人得否依民法第179 條規定，請求被上訴人自109年
    2月4日起至返還上開土地之日止，相當於租金之不當得利？
    金額若干？茲析述如下：
  ㈠系爭房屋是否已不堪使用？
    ⒈經本院囑託結構技師公會就系爭房屋是否已不堪使用一事
      為鑑定，據覆：系爭建物依既有之建材結構及配置經分析
      計算後，其僅能提供規範所規定耐震需求50.4%之抗震能
      力，亦即在現行規範所規定之設計地震力（0.24g）作用
      下，系爭建物有傾倒之風險等情，有該公會109年2月4日(
      108)北結師鑑字第3108號鑑定報告書（下稱系爭鑑定報告
      ）在卷（外放）可參。且細繹系爭鑑定報告，結構技師公
      會就系爭房屋混凝土進行鑽心取樣，於1樓梁取3顆試體進
      行混凝土抗壓試驗、中性化試驗及中水溶性氯離子含量試
      驗，其中混凝土抗押強度雖較目前建物常使用之設計強度
      為高，然其中性化深度均未達規範所規定RC構造梁之最小
      保護層厚度4公分，並有高氯離子之現象，且鋼筋確有腐
      蝕生鏽狀況。其傾斜率雖尚符規定，惟其中最大傾斜值為
      1/206，已接近臺北市鑑定手冊中所定義非工程性補償上
      限值之傾斜度1/200。且定性分析之結果，就山牆周圍需
      有有效連續之RC圈梁、磚牆最小牆身厚度檢核、結構穩定
      性之項目中均不合格，且因牆有裂縫且牆體有局部之損壞
      ，故就其他可能危害使用者安全因素之項目亦不合格，且
      建議如需繼續使用，應予適當之補強等情（見系爭鑑定報
      告第8、13-14、18頁）。故已足認系爭房屋於系爭鑑定報
      告作成時之109年2月4日確達已不堪使用之狀態。
    ⒉至被上訴人雖提出土木技師公會106年10月17日之鑑定報告
      （下稱土木技師鑑定報告），認系爭房屋在傾斜量測未達
      建築危害標準，且現場勘查樑柱等主要結構亦無明顯結構
      性裂縫，再者混凝土鑽心取樣抗壓強度與中性化均可符合
      基本要求，而研判系爭房屋在正常使用條件下，其結構安
      全無虞等情（見原審卷一第163-164頁）。然土木技師鑑
      定報告，乃被上訴人於原審訴訟之初，自行委請鑑定機關
      鑑定，且其鑑定報告作成時距系爭鑑定報告作成時已逾2
      年，亦未見是否以如系爭鑑定報告般以47年1月1日之建材
      主要結構為鑑定依據（見本院卷第319頁），自無從以土
      木技師鑑定報告逕認系爭房屋於109年2月4日仍堪使用。
  ㈡系爭基地租賃契約是否業經合法終止？
    ⒈按租用建築房屋之基地，契約年限屆滿時，出租人得予收
      回，觀諸土地法第103條第1款規定至明。次按未定有期限
      之租地建屋契約，或雖定有期限，惟因出租人於租期屆滿
      時，未表示反對繼續租賃之意思，依民法第四百五十一條
      規定視為以不定期限繼續契約者，由於此等契約性質上非
      有相當之期限不能達其目的，依其契約之目的探求當事人
      之真意，契約之期限，應解為至房屋不堪使用時為止（最
      高法院104 年度台上字第559 號判決意旨參照）。又按是
      否不堪使用，原則上應以承租當時所建房屋之通常使用判
      斷之；蓋房屋如未經出租人同意而改造或更新材質結構致
      變更其使用期限者，若以變更後之狀態為斷，不免違背該
      租地建屋契約立約時當事人之真意（最高法院105年度台
      上字第1200號判決意旨參照）。
    ⒉系爭基地租賃契約乃訂有不確定期限之租賃契約，揆諸上
      開說明，係以系爭房屋不堪使用為期限，且為兩造所不爭
      執（見本院卷第75頁）。而系爭房屋依其47年1月1日之建
      材主要結構為鑑定依據，自109年2月4日已達不堪使用之
      狀態，已如上述，是系爭基地租賃契約於109年2月4日期
      限顯已屆至而失其效力。
  ㈢上訴人得否依民法第767 條第1 項規定，請求被上訴人將系
    爭房屋坐落系爭土地如附圖所示A、B、C、D、E、F、G 部分
    拆除後，將上開土地返還上訴人？
    ⒈按所有人對於無權占有或侵奪其所有物者，得請求返還之
      ；對於妨害其所有權者，得請求除去之，民法第767條第1
      項前段、中段定有明文。
    ⒉系爭基地租賃契約訂有以系爭房屋不堪使用之不確定期限
      ，而系爭房屋於109年2月4日確已達不堪使用狀態，故系
      爭基地租賃契約之期限已屆至而失其效力，已如上述，則
      自109年2月4日起被上訴人就系爭基地租賃契約之基地即
      系爭625、626、629地號土地已無合法占用權源。而系爭
      土地中之系爭623、624地號土地，本即非系爭基地租賃契
      約之租賃基地，被上訴人更無合法占用權源，揆諸上開規
      定，上訴人自得請求被上訴人將系爭房屋坐落系爭土地如
      附圖所示編號A、B、C、D、E、F、G部分(面積依序為19、
      87、6、1、3、3、0.4平方公尺)拆除，並將土地返還上訴
      人。
  ㈣上訴人得否依民法第179 條規定，請求被上訴人自109年2月4
    日起至返還上開土地之日止，相當於租金之不當得利？金額
    若干？
    ⒈按依不當得利之法則請求返還不當得利，以無法律上之原
      因而受利益，致他人受有損害為其要件，故其得請求返還
      之範圍，應以對方所受之利益為度，非以請求人所受損害
      若干為準，無權占有他人土地，可能獲得相當於租金之利
      益為社會通常之觀念(最高法院61年台上字第1695號判例
      意旨參照)。按城市地方房屋之租金，以不超過土地及其
      建築物申報總價額年息10%為限，土地法第97條第1 項定
      有明文，並於租用基地建築房屋時準用之，土地法第105 
      條亦定有明文。而所謂土地價額係指法定地價而言，則為
      土地法施行法第25條所明定。又土地法第148 條規定，土
      地所有權人依土地法所申報之地價為法定地價。又所謂年
      息10% 為限，乃指基地租金之最高限額而言，並非必須照
      申報價額年息10% 計算之，且尚須斟酌基地之位置，工商
      繁榮程度、使用人利用基地之經濟價值、所受利益，彼等
      關係及社會感情等情事，以為決定（最高法院54年台上字
      第1528號判例意旨參照）。
    ⒉被上訴人自109年2月4日起無權占用系爭土地如附圖所示編
      號A、B、C、D、E、F、G部分，面積依序為19、87、6、1
      、3、3、0.4平方公尺，共計119.4平方公尺，已如上述，
      上訴人自得請求被上訴人自109年2月4日起至返還上開土
      地之日止，相當於租金之不當得利。經查，系爭623、624
      、625、626地號土地109年1 月之公告地價均為每平方公
      尺22萬8,708 元；系爭629 地號土地109年1 月之公告地
      價為每平方公尺11萬2千元，有地價查詢資料附卷可稽（
      見本院卷第385-393頁）。被上訴人占用系爭629地號土地
      6平方公尺，餘均為占用系爭土地其他部分，而系爭土地
      坐落臺北市大安區和平東路一段，鄰臺灣師範大學，復鄰
      近大安森林公園，交通運輸便利，和平東路沿線亦商業繁
      榮，有街區圖在卷可參（見本院卷第164頁），本院審酌
      系爭土地位置、經濟利用價值、工商繁榮程度，及被上訴
      人占用系爭土地於其上所興建之系爭房屋1 樓及2 樓現由
      其分別出租予第三人供作中藥行、PUB營業使用中（見不
      爭執事項㈥）等情狀，認109年起每年租金以系爭土地申報
      總價額10%計算為適當。是上訴人得請求被上訴人自109年
      2月4日起至返還占用之系爭土地之日止，按月給付相當於
      租金之不當得利17萬7,383元（計算式詳見附表）。
    ⒊又被上訴人已繳納109年1月1日起至109年6月30日止系爭土
      地之租金77萬7,118元，即每月為12萬9,520元（777118÷6
      =129520，元以下4捨5入），為兩造所不爭執（見本院卷
      第491頁），然系爭基地租賃契約自109年2月4日起已不存
      在，已如上述，故上訴人所收取109年2月4日至109年6月3
      0日之租金63萬4,201元【（129520×26/29)+(129520×4)=6
      34201，元以下4捨5入】即無法律上原因，被上訴人自得
      依民法第179條規定請求上訴人返還。經與上訴人上開相
      當於租金之不當得利（每日5,913元計）抵銷後，可抵銷1
      08日（未滿1日，以1日計），即可抵銷至109年5月21日。
      故上訴人得請求被上訴人自109年5月22日起至返還占用之
      系爭土地之日止，按月給付相當於租金之不當得利17萬7,
      383元。
六、綜上所述，上訴人依民法第767條第1 項規定，請求被上訴
    人將系爭房屋坐落系爭土地如附圖所示A、B、C、D、E、F、
    G 部分拆除後，將上開土地返還上訴人；另依民法第179條
    規定，請求被上訴人自109年5月22日起至返還占用之系爭土
    地之日止，按月給付相當於租金之不當得利17萬7,383元，
    為有理由，應予准許；逾此部分之請求，為無理由，不應准
    許。從而原審就上開應准許部分，為上訴人敗訴之判決，尚
    有未洽，上訴論旨指摘原判決此部分不當，求予廢棄改判，
    為有理由，爰由本院廢棄改判如主文第二項所示。至於上訴
    人之請求不應准許部分，原審為上訴人敗訴之判決，並駁回
    其假執行之聲請，理由雖有不同，結論則無二致，上訴意旨
    指摘原判決此部分不當，求予廢棄改判，為無理由，應駁回
    此部分之上訴。又上訴人勝訴部分，兩造均陳明願供擔保宣
    告准免假執行，經核均無不合，爰分別酌定相當擔保金額准
    許之。
七、本件事證已臻明確，兩造其餘之攻擊或防禦方法及所用之證
    據，經本院斟酌後，認為均不足以影響本判決之結果，爰不
    逐一論列，附此敘明。
八、據上論結，本件上訴為一部有理由、一部無理由，依民事訴
    訟法第450條、第449條第2項、第79條、第463條、第390條
    第2項、第392條第2項，判決如主文。

中　　華　　民　　國　 109　　年　　5 　　月　　5　　日

                  民事第十五庭
                      審判長法  官  方彬彬
                            法  官  謝永昌
                            法  官  趙雪瑛
                            
附表：                            
期間　　　    　　　損害金之計算式（單位：新臺幣→元）
                                      元以下4捨5入
系爭629地號土地
109.2.4.起按月      112000×80%×6 ×10% ×1/12=4480

系爭623、624、625、625地號土地
109.02.4.起按月     228708×80%×113.4×10%×1/12=172903
             
               共計：177383  (按日計算則為每日5,913元)  
            
正本係照原本作成。
如不服本判決，應於收受送達後20日內向本院提出上訴書狀，其
未表明上訴理由者，應於提出上訴後20日內向本院補提理由書狀
（均須按他造當事人之人數附繕本）上訴時應提出委任律師或具
有律師資格之人之委任狀；委任有律師資格者，另應附具律師資
格證書及釋明委任人與受任人有民事訴訟法第466 條之1第1項但
書或第2項（詳附註）所定關係之釋明文書影本。如委任律師提
起上訴者，應一併繳納上訴審裁判費。
中　　華　　民　　國　　109 　年　　5 　　月　　5 　　日

  　　　　　　　　　　　　　書記官  紀昭秀
  　　　　　　　　　　　　　
附註：
民事訴訟法第466條之1（第1項、第2項）：
對於第二審判決上訴，上訴人應委任律師為訴訟代理人。但上訴
人或其法定代理人具有律師資格者，不在此限。
上訴人之配偶、三親等內之血親、二親等內之姻親，或上訴人為
法人、中央或地方機關時，其所屬專任人員具有律師資格並經法
院認為適當者，亦得為第三審訴訟代理人。